臺灣高雄地方法院刑事簡易判決　　　　 100年度簡字第1044號
公　訴　人　臺灣高雄地方法院檢察署檢察官
被　　　告　陳建龍
上列被告因重利等案件，經檢察官提起公訴（99年度偵字第1848
1號、第24886號），被告自白犯罪，並表示願受科刑之範圍，本
院認宜以簡易判決處刑（原案號：100年度審易字第123號），爰
不經通常審理程序，裁定逕以簡易判決處刑如下：
    主  文
陳建龍犯如附表所示重利罪，共伍罪，各處如附表「主刑及從刑
」欄所示之刑。應執行有期徒刑壹年，如易科罰金，以新臺幣壹
仟元折算壹日，扣案記帳冊參本及記帳單壹紙，均沒收之。
    事實及理由
一、本件犯罪事實及證據，除更正、補充下列事項外，餘均引用
    檢察官起訴書（如附件）之記載：
  (一)犯罪事實部分：
  1.第1行補充「陳建龍前因過失致死案件，經國防部南部軍事
    法院92年度和審字第381號判決判處有期徒刑4月確定，甫於
    民國92年10月1日易科罰金執行完畢」。
  2.起訴書附表編號1之借款時間更正為「96年1月至同年4月24
    日間某3日」。
  3.起訴書附表編號2之借款金額更正為「新臺幣（下同）1萬元
    」，計息方式更正為「借1萬元，10日為1期，每期利息1500
    元」。
  4.起訴書附表編號3之借款地點更正為「高雄市○○區○○里
    ○○路湖底二巷28號」。
  (二)證據部份：
  1.被告陳建龍於本院準備程序中之自白。
  2.又被告對於起訴書附表編號1之借款詳細時間，雖於本院準
    備程序中供稱已不復記憶，證人黃昱豪亦無法指明借款時間
    在96年4月24日前後（是否有中華民國九十六年罪犯減刑條
    例之適用），基於罪證有疑利於被告之原則，爰認定附表編
    號1之借款時間為96年1月至同年3月24日間某3日。
二、論罪科刑：
  (一)按刑法重利罪成立之要件為乘人急迫、輕率或無經驗，貸以
    金錢或其他物品，而取得與原本顯不相當之重利，即係指明
    知他人出於急迫、輕率或無經驗，而利用機會故為貸與，至
    於利息部分，就原本利率、時期核算及參酌當地之經濟狀況
    ，較之一般債務之利息，顯有特殊之超額者而言，最高法院
    27年上字第520號判例意旨可資參照。查本件被告如附表所
    示之借款行為因而取得之利息，推算結果分別為年息405.56
    %、547.5%，明顯超過民法所規定年利率不得超過20%最高限
    制，足見被告確有取得與原本顯不相當之重利無訛。是核被
    告陳建龍所為，係犯刑法第344條之重利罪。
  (二)被告對被害人黃昱豪附表編號1所為之3次重利犯行，係基於
    同一決意而為之數個舉動，且時間相近、所侵害法益相同，
    依一般社會健全之觀念，難以強行分開，應予包括之評價，
    而論以接續犯之實質上一罪。又其所犯如附表編號1至5所示
    5 罪間，犯意各別，行為互殊，應予分論併罰。又被告有如
    前所述徒刑之宣告及執行完畢情形，有臺灣高等法院被告前
    案紀錄表1份在卷可稽，其於前開有期徒刑執行完畢後5年內
    ，故意再犯本件附表編號1至3所示有期徒刑以上之罪，應依
    刑法第47條第1項之規定論以累犯，並在其所犯該3次重利罪
    罪刑項下均加重其刑。爰審酌被告正值青壯，竟不思循正途
    賺取財物，反以貸放重利之方式，陷經濟上弱勢之被害人於
    財務窘境，取得與原本顯不相當之利息，惟念及被告於本院
    審理時坦承犯行，態度尚可，及其犯罪之動機、目的、手段
    、智識程度等一切情狀，分別量處如主文所示之刑，以為儆
    懲。又被告附表編號1所示重利犯行之犯罪時間係在96年4月
    24日以前，亦無中華民國九十六年罪犯減刑條例所列不予減
    刑之情形，應依同條例第2條第1項第3款之規定，減其上開
    宣告刑至2分之1，並就如附表所示宣告刑、減得之刑，均依
    刑法第41條第1項前段規定，諭知易科罰金折算標準，併定
    其應執行之刑暨諭知易科罰金之折算標準。
  (三)又按借款人於貸款時簽發之支票、本票；及所提供之公司執
    照、營利事業登記證、身分證影本等既係用以供擔保，則借
    款人於償還借款時，被告自應將借款人供擔保之票據、公司
    執照、營利事業登記證、身分證影本等歸還予借款人，此等
    供擔保用之票據、公司執照、營利事業登記證、身分證影本
    等自非屬被告因犯罪所生或所得之物（最高法院91年度臺上
    字第5732號、87年度臺上字第334號判決意旨參照）。本件
    扣案之記帳冊3本及記帳單1紙，均為被告所有且為供犯本件
    附表編號1至5重利犯行所用之物，應依刑法第38條第1項第2
    款之規定，宣告沒收之；至扣案之本票14紙、身分證影本10
    紙、亞田環境清潔有限公司名片均為本件借貸之擔保，借款
    人得於清償借款後請求被告返還，非被告因犯罪所生或所得
    之物，爰不為沒收之宣告；又黃世蓮居留證影本及王榮富汽
    車駕駛執照影本各1份，並非被告所有且與本件犯罪無關，
    業據被告於本院準備程序中供承在卷，爰亦不於本案為沒收
    之宣告，併此敘明。
三、依刑事訴訟法第449條第2項、第3項、第454條第2項、第450
    條第1項，刑法第344條、刑法第47條第1項、第41條第1項前
    段、第38條第1項第2款、第51條第5款，刑法施行法第1條之
    1第1項、第2項，中華民國九十六年罪犯減刑條例第2條第1
    項第3款、第7條、第11條，逕以簡易判決處刑如主文。
四、本院所為上揭刑之宣告，在被告所請求科刑範圍內，依刑事
    訴訟法第455條之1第2項規定，被告不得上訴。檢察官如不
    服本件判決，得自本判決送達之翌日起10日內向本院提出上
    訴狀，表明上訴理由，上訴於本院第二審合議庭（附繕本）
    。
中    華    民    國    100    年    5    月    9     日
                  高雄簡易庭  法  官  王  琁
以上正本證明與原本無異。
依刑事訴訟法第455 條之1 第2 項規定，被告不得上訴。檢察官
如不服本件判決，得自本判決送達之翌日起10日內向本院提出上
訴狀，表明上訴理由，上訴於本院第二審合議庭（附繕本）。
中    華    民    國    100    年    5    月    9     日
                              書記官  陳靜瑤
附錄本案論罪科刑法條全文：
中華民國刑法第344條
（重利罪）
乘他人急迫、輕率或無經驗貸以金錢或其他物品，而取得與原本
顯不相當之重利者，處 1 年以下有期徒刑、拘役或科或併科 1
千元以下罰金。
附表：
┌──┬─────────────┬──────┐
│編號│     主刑及從刑           │備註        │
├──┼─────────────┼──────┤
│1   │陳建龍犯重利罪，累犯，處有│即起訴書附表│
│    │期徒刑肆月，如易科罰金，以│編號1。     │
│    │新臺幣壹仟元折算壹日，減為│            │
│    │有期徒刑貳月，如易科罰金，│            │
│    │以新臺幣壹仟元折算壹日。扣│            │
│    │案記帳冊參本及記帳單壹紙，│            │
│    │均沒收之。                │            │
├──┼─────────────┼──────┤
│2   │陳建龍犯重利罪，累犯，處有│即起訴書附表│
│    │期徒刑肆月，如易科罰金，以│編號2。     │
│    │新臺幣壹仟元折算壹日。扣案│            │
│    │記帳冊參本及記帳單壹紙，均│            │
│    │沒收之。                  │            │
├──┼─────────────┼──────┤
│3   │陳建龍犯重利罪，累犯，處有│即起訴書附表│
│    │期徒刑肆月，如易科罰金，以│編號3。     │
│    │新臺幣壹仟元折算壹日。扣案│            │
│    │記帳冊參本及記帳單壹紙，均│            │
│    │沒收之。                  │            │
├──┼─────────────┼──────┤
│4   │陳建龍犯重利罪，處有期徒刑│即起訴書附表│
│    │參月，如易科罰金，以新臺幣│編號4。     │
│    │壹仟元折算壹日。扣案記帳冊│            │
│    │參本及記帳單壹紙，均沒收之│            │
│    │。                        │            │
├──┼─────────────┼──────┤
│5   │陳建龍犯重利罪，處有期徒刑│即起訴書附表│
│    │參月，如易科罰金，以新臺幣│編號5。     │
│    │壹仟元折算壹日。扣案記帳冊│            │
│    │參本及記帳單壹紙，均沒收之│            │
│    │。                        │            │
└──┴─────────────┴──────┘
附件
臺灣高雄地方法院檢察署檢察官起訴書
                                     99年度偵字第18481號
                                     99年度偵字第24886號
    被      告  陳建龍  男  29歲（民國○○年○月○日生）
                        住高雄縣大寮鄉○○村○○街104號
                        國民身分證統一編號：Ｚ000000000號
上列被告因重利案件，業經偵查終結，認為應該提起公訴，茲將
犯罪事實暨證據並所犯法條分敘如下：
        犯罪事實
一、陳建龍明知附表所示之人均因經濟狀況困窘且需錢急迫，竟
    基於乘他人急迫而貸以金錢，並取得與原本顯不相當重利之
    犯意，於附表所示之時間，在附表所示之地點，貸款予附表
    所示之人，以獲取與原本顯不相當之重利。嗣於民國99年 5
    月26日，為警持搜索票在高雄縣大寮鄉○○村○○街104 號
    住處內查獲，並扣得本票14紙、身分證影本10紙、記帳冊 3
    本與記帳單、亞田環境清潔有限公司名片、黃世蓮居留證影
    本及王榮富汽車駕駛執照影本各1份等物品。
二、案經高銘瓚、朱榮年分別訴由高雄市政府警察局、高雄市政
    府警察局左營分局移送偵辦。
        證據並所犯法條
一、證據清單及待證事實
┌─┬──────────┬──────────────┐
│編│證  據  名  稱      │待    證    事    實        │
│號│                    │                            │
├─┼──────────┼──────────────┤
│1 │被告陳建龍之自白    │全部犯罪事實                │
├─┼──────────┼──────────────┤
│2 │證人黃昱豪之具結證詞│附表編號1、3之事實          │
├─┼──────────┼──────────────┤
│3 │證人曾保鈞之具結證言│其知道黃昱豪以其名義向被告借│
│  │                    │款1 萬元，那筆錢是黃昱豪借的│
│  │                    │，由黃昱豪負責歸還          │
├─┼──────────┼──────────────┤
│4 │證人高銘瓚之具結證稱│附表編號2之事實             │
├─┼──────────┼──────────────┤
│5 │證人朱榮年之具結證述│附表編號4之事實             │
├─┼──────────┼──────────────┤
│6 │證人廖正中之具結證言│附表編號5之事實             │
├─┼──────────┼──────────────┤
│7 │扣押物品清單2 紙、扣│補強被告之自白及被害人之指述│
│  │案之本票14紙、身分證│                            │
│  │影本10紙、記帳冊3 本│                            │
│  │與記帳單、亞田環境清│                            │
│  │潔有限公司名片、黃世│                            │
│  │蓮居留證影本及王榮富│                            │
│  │汽車駕駛執照影本各 1│                            │
│  │份等物品與相片1張   │                            │
└─┴──────────┴──────────────┘
二、核被告所為，係犯刑法第344條之重利罪嫌。其附表編號1之
    行為，係基於1個重利之決意，借款新台幣5萬元予被害人黃
    昱豪，分3 次接續進行，屬接續犯，請論以一罪。又其所犯
    附表顯示之五罪間，犯意各別，行為殊異，請予分論併罰。
    。至扣案之本票14紙、身分證影本10紙、記帳冊3 本與記帳
    單、亞田環境清潔有限公司名片、黃世蓮居留證影本及王榮
    富汽車駕駛執照影本各1 份等物品，均係供犯罪所用之物且
    屬被告所有，業據其供承在卷，請依刑法第38條第3項、第1
    項2款之規定宣告沒收。至告訴人朱榮年所稱：其於98年7月
    底至同年8 月18日這段期間之某日，遭被告恐嚇：「如果超
    過還款日期幾天沒有跟我聯絡，就要來輸贏試看麥（台語）
    」云云，查被告堅決否認恐嚇犯行，而告訴人朱榮年於99年
    4 月21日警詢時陳稱：陳建龍沒有以暴力或恐嚇的方式向我
    收錢等語，且其提供之簡訊相片均係被告要求告訴人朱榮年
    回電聯絡，並無出言恐嚇之語，參以證人朱榮年具結證述：
    我沒有證據證明被告恐嚇我等情（見99年11月16日偵訊筆錄
    ），是無積極證據足資認定被告涉有刑法第346條第1項之恐
    嚇取財罪嫌，惟此部分若成立犯罪，與上揭起訴部分有想像
    競合之裁判上一罪關係，為起訴效力所及，爰不另為不起訴
    之處分，附此敘明。另告訴人朱榮年復稱：鄭文諒及蕭雲龍
    涉嫌共同替被告向其索討債務云云，查被告供述：我有借錢
    給朱榮年，但沒有叫鄭文諒及蕭雲龍去幫我討債等語，則此
    部分除告訴人片面指述外，別無其他積極證據足資認定鄭文
    諒及蕭雲龍與被告就重利犯行有犯意之聯絡及行為之分擔，
    故不另行簽分偵辦鄭文諒及蕭雲龍，亦附此敘明。
三、依刑事訴訟法第251條第1項提起公訴。
    此    致
臺灣高雄地方法院
中    華    民    國    99    年    12    月    24    日
                              檢察官   靳 隆 坤
附表
┌─┬───┬─────┬────┬───┬───────┬────────┐
│編│被害人│借款時間（│借款地點│借款金│計  息  方  式│備            考│
│號│      │年.月.日）│        │額（新│              │                │
│  │      │          │        │台幣）│              │                │
├─┼───┼─────┼────┼───┼───────┼────────┤
│1 │黃昱豪│96年間    │高雄縣大│5萬元 │每借1萬元，10 │(1)刑警大隊警卷第│
│  │      │          │寮鄉大智│（分3 │日為1期，每期 │  31、39、43至47│
│  │      │          │街104號 │次領款│利息1仟元(年息│  、50及57頁影印│
│  │      │          │        │）    │約405.56%)    │  之記帳冊頁面，│
│  │      │          │        │      │              │  足以補強被害人│
│  │      │          │        │      │              │  之指述        │
│  │      │          │        │      │              │(2)第46頁「昱豪x5│
│  │      │          │        │      │              │  」與第57頁9/23│
│  │      │          │        │      │              │  2000、9/30 150│
│  │      │          │        │      │              │  0及10/3 2000等│
│  │      │          │        │      │              │  記載，足證黃昱│
│  │      │          │        │      │              │  豪向被告借款至│
│  │      │          │        │      │              │  少2次以上，因 │
│  │      │          │        │      │              │  利息及還款時間│
│  │      │          │        │      │              │  間隔不一致    │
│  │      │          │        │      │              │(3)此部分係接續犯│
├─┼───┼─────┼────┼───┼───────┼────────┤
│2 │高銘瓚│96.08.20  │同    上│3萬元 │借3萬元，預扣 │扣案高銘瓚開立之│
│  │      │          │        │      │利息4仟5佰元，│3萬元本票及陳美 │
│  │      │          │        │      │10日為1期，每 │錚身分證影本各1 │
│  │      │          │        │      │期利息4仟5佰元│紙，足以補強被害│
│  │      │          │        │      │(年息約547.5%)│人之指述        │
├─┼───┼─────┼────┼───┼───────┼────────┤
│3 │黃昱豪│97.09.29  │同    上│1萬元 │借1萬元，10日 │(1)經曾保鈞同意，│
│  │      │          │        │      │為1期，每期利 │  以其名義向被告│
│  │      │          │        │      │息1仟5佰元(年 │  借款，實由黃昱│
│  │      │          │        │      │息約547.5%)   │  豪負債償還    │
│  │      │          │        │      │              │(2)扣案曾保鈞為發│
│  │      │          │        │      │              │  票人之3萬元本 │
│  │      │          │        │      │              │  票及曾保鈞之身│
│  │      │          │        │      │              │  分證影本各1紙 │
│  │      │          │        │      │              │  ，足以補強被害│
│  │      │          │        │      │              │  人之指述      │
├─┼───┼─────┼────┼───┼───────┼────────┤
│4 │朱榮年│98.02.28  │高雄縣鳳│1萬元 │借1萬元先預扣 │刑警大隊警卷第31│
│  │      │21時許    │山市光復│      │利息1仟5佰元及│、39至41、43至44│
│  │      │          │路一段19│      │手續費3佰元， │及50頁影印之記帳│
│  │      │          │3號「7－│      │每10日為1期， │冊頁面，足以補強│
│  │      │          │11」超商│      │每期利息1仟5佰│被害人之指述    │
│  │      │          │        │      │元(年息約547.5│                │
│  │      │          │        │      │%)            │                │
├─┼───┼─────┼────┼───┼───────┼────────┤
│5 │廖正中│98.09.15  │高雄縣大│1萬   │借1萬元先預扣 │扣案廖正中簽立之│
│  │      │          │寮鄉大智│      │利息1千元，每 │3萬元本票及亞田 │
│  │      │          │街104號 │      │10日為1期，每 │環境清潔有限公司│
│  │      │          │        │      │期利息1千元(年│名片各1紙與刑警 │
│  │      │          │        │      │息約405.56%)  │大隊警卷第31、34│
│  │      │          │        │      │              │、44至47、50及63│
│  │      │          │        │      │              │頁影印之記帳冊頁│
│  │      │          │        │      │              │面，足以補強被害│
│  │      │          │        │      │              │人之指述        │
└─┴───┴─────┴────┴───┴───────┴────────┘